ACORDAO-COMPLETO-2175133

ACÓRDÃO 14100/2019 ATA 43/2019 - PRIMEIRA CÂMARA

VISTOS, relatados e discutidos estes autos de tomada de contas especial instaurada pelo Ministério do Turismo (MTur) em desfavor do Sr. Erimar José Senen, ex-Prefeito de Petrolândia/SC (gestão 2009-2012) , em razão da impugnação total de despesas do Convênio 1169/2009 (Siafi 706748) , firmado em 13/10/2009, com o objetivo de incentivar o turismo por meio do apoio à realização do evento intitulado "Mostra Cultural" nos dias 16, 17 e 18/10/2009, com a aplicação de R$ 150.000,00 (cento e cinquenta mil reais) repassados pelo ministério e de R$ 9.650,60 (nove mil seiscentos e cinquenta reais e sessenta centavos) como contrapartida municipal, na contratação de artistas de renome nacional e regional, divulgação e montagem de estrutura;
ACORDAM os Ministros do Tribunal de Contas da União, reunidos em sessão da Primeira Câmara, ante as razões expostas pelo Relator, em:
9.1. julgar regulares, com ressalva, as contas da Sra. Erimar José Senen, com fundamento nos arts. 1º, inciso I, 16, inciso II, 18 e 23, inciso II, da Lei 8.443/1992, dando-lhe quitação;
9.2. dar ciência deste acórdão ao responsável e ao Ministério do Turismo, informando que o presente acórdão e seus elementos pertinentes estão disponíveis para a consulta no endereço www.tcu.gov.br/acordaos.

Tomada de contas especial instaurada em razão da impugnação total de despesas de Convênio, com o objetivo de incentivar o turismo por meio do apoio à realização do evento intitulado Mostra Cultural

Primeira Câmara

Município de Petrolândia/SC.

3. Responsável: Erimar José Senen, ex-Prefeito (XXX.399.509-XX).

13.1. Ministros presentes: Walton Alencar Rodrigues (Presidente), Benjamin Zymler (Revisor) e Vital do Rêgo.
13.2. Ministro-Substituto convocado: Augusto Sherman Cavalcanti (Relator).

AUGUSTO SHERMAN

Adoto, como relatório, a instrução da SecexTCE e o parecer do MP/TCU, este discordante quanto à imputação de débito (peças 24/27) .
"I - INSTRUÇÃO DA SECEX/TCE
Cuidam os autos de tomada de contas especial instaurada pelo Ministério do Turismo (MTur) em desfavor do Senhor Erimar José Senen, ex-Prefeito de Petrolândia/SC, gestão 2009-2012, em razão da impugnação total de despesas do Convênio 1169/2009 (Siafi 706748) , firmado, em 13/10/2009, entre aquele Ministério e a Prefeitura Municipal tendo como objeto o incentivo ao turismo por meio do apoio à realização do evento intitulado "Realização da Mostra Cultural" (peça 1, p. 37-55) . 
HISTÓRICO
 2.	Conforme disposto na cláusula quinta do termo de convênio, foram previstos R$ 159.650,60 para a execução do objeto, dos quais R$ 150.000,00 seriam repassados pelo concedente e R$ 9.650,60 corresponderiam à contrapartida municipal, a serem aplicados na contratação de artistas de renomes nacional e regional, divulgação e montagem de estrutura (cópia de Plano de Trabalho peça 1, p. 13-20) . 
3.	Os recursos federais foram remetidos em uma única parcela, mediante ordem bancária 2009OB801873, no valor de R$ 150.000,00, emitida em 26/11/2009 (peça 1, p. 59) .  
4.	O ajuste vigeu, inicialmente, de 13/10/2009 a 30/12/2009, tendo sido prorrogado até 13/02/2010 (DOU peça 1, p. 57 e 61) , com previsão de apresentação das contas em até trinta dias após o término do ajuste, conforme estabelecido em sua cláusula quarta, parágrafo terceiro.
5.	Não foi juntada aos autos, inicialmente, a prestação de contas apresentada ao repassador ou os documentos acostados após a realização de diligências originadas dos Pareceres que consubstanciaram a instauração da presente TCE, a saber: i) o Parecer de Análise de Prestação de Contas - Parte Técnica 729/2010 (p 1, p. 83 e seguintes) ; ii) as "Notas Técnicas de Análise 743/2012 (peça 1, p. 90 e seguintes) e de Reanálise 436/2013 (peça 1, p. 105 e seguintes) e 787/2013 (peça 1, p. 119 e seguintes) , da Coordenação-Geral de Monitoramento, Fiscalização e Avaliação de Convênios da Secretaria Nacional de Políticas do Ministério do Turismo; e iii) as Notas Técnicas de Análise Financeira 696/2013 (peça 1, p. 130-136) e 666/2014 (peça 1, p. 146-149) , da Coordenação de Prestação de Contas da Subsecretaria de Planejamento, Orçamento e Administração da Secretaria Executiva do Ministério do Turismo.
6.	De toda a forma, constou do processo o "Relatório de Supervisão in loco 205/2009", realizada nos dias 17/10 e 18/10/2009 (peça 1, p. 63-79) , onde foi atestada a realização da Mostra e dos shows dos artistas considerados de renome nacional nos dias 16 a 18/10 (Eric e Matheus e Osvaldir e Carlos Magrão) e regional (Banda Curingas, Grupo Talagaço e Banda Musicamp) .
7.	À peça 1, p. 143-144 e 145, constam os Ofícios de 2472 e 2473, de 20/11/2014, de Notificação do município de Petrolândia e do Senhor Erimar José Sene (esse, finalmente, notificado por meio de edital, peça 1, p. 175) acerca das conclusões das Notas Técnicas finais (NT) 787/2013 (aprovação parcial da execução física) e 666/2014 (reprovação das contas em relação à execução financeira) .
8.	O Prefeito Municipal sucessor, Senhor Joel Longen, e o Assessor Jurídico do município peticionaram junto ao MTur sob a forma de "Pedido de Reconsideração" (peça 1, p. 151-152) visando a obter a dilação de prazo para atender ao Ofício 2472 acima citado. 
9.	A petição foi indeferida pelo Ministério, consoante informação de peça 1, p. 155, sob alegação de que se encontravam esgotados todos os prazos referentes ao convênio. 	
10.		Nesse contexto, foi instaurada a presente tomada de contas especial, cujo relatório do tomador de contas encontra-se à peça 1, p. 197-203, com conclusão pela responsabilização do exprefeito Erimar José Senen pelo dano no valor original de R$ 150.000,00.
11.	O relatório da CGU manteve a responsabilidade pelo débito com a Fazenda Nacional pelo valor original de R$ 150.000,00 (peça 1, p. 237-243) . O certificado de auditoria e o parecer do dirigente do órgão de controle interno concluíram pela irregularidade das presentes contas (peça 1, p. 245 e 247) . 
12.	O Ministro do Turismo atestou haver tomado conhecimento das conclusões constantes do relatório e do certificado de auditoria, bem como do parecer conclusivo do dirigente do órgão de controle interno (peça 1, p. 257) .
13.	Em 22/6/2016, a instrução inicial lançada nesta unidade propôs o arquivamento dos autos, com fundamento no art. 93 da Lei 8.443/1992, c/c arts. 169, inciso VI, e 213 do RI/TCU, e arts. 6º, inciso I, e 19 da IN/TCU 71/2012, tendo em vista o entendimento de que as ocorrências que ensejaram a instauração da tomada de contas especial remanesciam em um valor atualizado do débito inferior a R$ 75.000,000, limite fixado por este Tribunal para o encaminhamento de TCE.
14.	O novo débito apontado atingiria o valor de R$ 21.115,60, relativo aos eventos constantes da Nota Técnica de Reanálise n º 436/2013 (peça 1, p. 105-113) , mais detidamente examinado na seção Exame Técnico desta peça.
15.	Ampliando o entendimento da Secex/SC, o Ministério Público junto ao TCU pronunciou-se no processo descaracterizando totalmente o débito (peça 5) , por considerar as infringências elencadas como meros descumprimentos formais das normas ou, em alguns casos, devidamente justificadas, e pediu o arquivamento dos autos pela ausência de pressupostos de constituição e de desenvolvimento válido e regular do processo.
16.	O Ministro-Relator, entretanto, pugnou pela obtenção da prestação de contas sonegada pelo concedente para melhor deliberar sobre a matéria. Em atenção a esse Despacho (peça 7) , foi realizada Diligência por intermédio do Ofício 0060/2017-TCU/SECEX-SC, de 6/2/2017 (peça 8) , junto ao Ministério do Turismo (MTur) .
17.	Em resposta, o MTur remeteu a documentação requerida por intermédio do Ofício 294/2017/AECI, de 13/3/2017 (peça 10) , a qual foi juntada aos autos como "item não digitalizável". Assim, todas as referências à peça 10 nesta instrução dizem respeito aos documentos juntados sob essa forma.   
18.	Em análise à resposta à diligência, materializada na instrução de peça 11, realizada pela Secex/SC, que concluiu pela ocorrência de danos ao erário e pela citação do Sr. Erimar José Senen (CPF XXX.399.509-XX) , prefeito municipal de Petrolândia/SC (gestão 2009-2012) , em razão da impugnação parcial quanto aos recursos repassados ao Município de Petrolândia/SC por força do Convênio MTur 1169/2009. A proposta de citação teve os seguintes contornos:
Irregularidades:
 não comprovação da boa e regular aplicação dos recursos federais recebidos do convênio 1169/2009 (Siafi 706748) , firmado, em 13/10/2009, com o Ministério do Turismo, tendo como objeto o incentivo ao turismo por meio do apoio à realização do evento intitulado "Realização da Mostra Cultural", em face da contratação, por inexigibilidade de licitação, das duplas de cantores Eric e Mateus e Osvaldir e Carlos Magrão (Processo Licitatório 35/2009 e Contrato 46/2009, firmado, em 8/10/2009, com a empresa CF de Andrade Projetos e Promoções ME, no total de R$ 79.000,000) sem a apresentação dos contratos de exclusividade dos artistas com as empresas Eric e Matheus Produções Artísticas S/S Ltda. e DKS Produções e Eventos, respectivamente;
 ausência de comprovação da publicação do extrato do Contrato 46/2009, acima especificado, no Diário Oficial da União.
Responsável: Erimar José Senen (CPF XXX.399.509-XX) , na condição de ex-Prefeito de Petrolândia/SC, gestão 2009-2012, signatário e executor do ajuste.
Condutas: realização de contratação por inexigibilidade de contratação sem a comprovação do atendimento da situação 	que motivou o ato e ausência de publicação legal;
Quantificação do débito: 
	VALOR ORIGINAL (Real) 
	DATA DA OCORRÊNCIA

	79.000,00
	8/10/2009

           Valor atualizado do débito em 9/5/2018: R$ 176.419,89
Cofre para recolhimento: Tesouro Nacional 
19.	O Diretor e O Secretário da Secex/SC anuíram com essa conclusão (peças 12-13) .
20.	Posteriormente, foi promovida a citação do responsável, nos moldes adiante:
	Ofício
	Data do ofício
	Data de Recebimento do Ofício
	Fim do Prazo para defesa

	0303/2018-TCU/SECEX-SC (peça 15) 
	16/5/2018
	12/6/2018 (vide AR de peça 17) 
	17/7/2018*

	           *o responsável solicitou prorrogação de prazo em 20 dias, e o TCU concedeu o pedido (peças 21-22) .    	
21.	Após pedido de prorrogação de prazo (peça 21) , o responsável trouxe alegações de defesa acostadas às peças 18-20, por intermédio de seu advogado. 
22.	Faz-se mister relatar que, por conta de criação da Secex/TCE - unidade do Tribunal de Contas da União responsável pela instrução de tomada de contas especiais - instituída pela Resolução - TCU Nº 293, de 21 de março de 2018, o presente feito, até então sob a responsabilidade instrucional da Secretária Estadual de Controle Externo de Santa Catarina (Secex/SC) , foi transferido para a instrução na nova unidade técnica mencionada.
EXAME TÉCNICO
23.	O exame técnico tratará de analisar as alegações de defesa do responsável, e suas repercussões em relação as irregularidades aqui relatadas.
Alegações de defesa apresentadas pelo Sr. Erimar José Senen  (peças 18-20)  
A defesa do Sr. Erimar José Senen  foi composta dos seguintes documentos:
 Argumentos de defesa, de peça 18;
 Documentos do procedimento de contratação e contrato (peça 19) ;
 Declarações de Exclusividade (peça 20) .
Passa-se a analisar os argumentos de defesa de peça 18.
Argumentos de defesa referentes à ausência de contratos de exclusividade 
Segundo o defendente, foram apresentadas declarações de exclusividade válidas para a contratação de intermediários de artistas. Segue trecho que contém afirmações nesse sentido:
Conforme autorizado, o setor competente, abriu processo de inexigibilidade de licitação para a contratação dos referidos shows, tendo as empresas, DKS PRODUÇÕES E EVENTOS LTDA e ERIC E MATHEUS PRODUÇÕES ARTÍSTICAS S/S LTDA. apresentado cada uma em sua documentação DECLARAÇÃO DE EXCLUSIVIDADE. Sendo estas totalmente válidas e aceitas pelas Municipalidade.
 (...) 
Diante do exposto, não há o que se discutir a respeito da efetiva comprovação da exclusividade das empresas contratadas, DKS PRODUÇÕES E EVENTOS LTDA e ERIC E MATHEUS PRODUÇÕES ARTÍSTICAS S/S LTDA, sendo que ambas comprovaram na documentação entregue quando da habilitação no processo de inexigibilidade de licitação a sua exclusividade para as datas 17,18 e 19 de outubro, na "Mostra Cultural de Petrolândia".
Essas declarações enviadas pela defesa foram acostadas à peça 19, p. 12-13.
A defesa acrescenta que, apesar de haver declarações de exclusividade válidas, a entidade concedente e o Tribunal de Contas da União, sem justificativas plausíveis, considerou que essas declarações não eram válidas.
Desta forma, observa-se que apesar de terem sido regularmente apresentadas as declarações de exclusividade pelas empresas contratadas, este Tribunal de Contas não reconheceu como suficiente para comprovar a existência do vínculo de exclusividade.
Desta forma, pergunta-se: sob qual justificativa o tomador de contas desconsidera as declarações emitidas pelas empresas DKS PRODUÇÕES E EVENTOS LTDA e ERIC E MATHEUS PRODUÇÕES ARTÍSTICAS S/S LTDA. como prova da existência do vínculo de exclusividade? Tendo em vista que os dois shows contratados para apresentação dos artistas de renome nacional Osvaldir e Carlos Magrão e Eric e Mateus comprovadamente ocorreram, bem como, havendo declaração de exclusividade para as datas da "Mostra Cultural de Petrolândia" com firma reconhecida.
 (...) 
Tal desconsideração das declarações de exclusividade, não coaduna com nenhuma norma legal, no que tange, é irregular a desconsideração de tais documentos, sendo que estes são provas cabais para comprovação do vínculo de exclusividade entre o contratante e as contratadas. Não podendo simplesmente o tomador de contas entender estas como "insuficientes".    
O alegante afirma, ainda, que não há norma em contrário a determinar que não poderá ser declarada a exclusividade pela empresa detentora. Pelo contrário, a declaração de exclusividade se deu nos termos do Art. 26, inciso I, da Lei 8.666/93.
Outrossim, o responsável assevera que há declarações do presidente da comissão de licitação (Gilmar Schappo) e do secretário de esportes (Everaldo Leite) , à peça 20, que atestam a veracidade das declarações de exclusividade apresentadas pelas empresas intermediárias. Essas declarações dos agentes públicos estariam em consonância com a Súmula TCU 255 e com a jurisprudência dessa Corte de Contas.
Por fim, informa que o Relatório de Supervisão in loco 205/2009 atestou a execução do objeto do convênio, e que a comprovação da execução física comprova a exclusividade dos artistas.
Análise
Em relação à alegação do gestor de que foram apresentadas declarações de exclusividade válidas, deve-se relatar que não são procedentes.
Sobre o tema, cabe mencionar a jurisprudência do TCU.
Em relação à contratação de bandas para a realização de shows por meio de inexigibilidade de licitação, o Acórdão 96/2008-TCU-Plenário, Sessão de 30/1/2008, prolatado em feito relatado pelo Exmo. Ministro Benjamim Zymler, determinou ao Ministério do Turismo, dentre outras, a obrigatoriedade de adoção de algumas providências a serem tomadas pela Convenente na execução de Convênio com recursos federais, as quais deveriam ser comprovadas quando da prestação de contas, sob pena de glosa dos valores envolvidos:
9.5.1. quando da contratação de artistas consagrados, enquadrados na hipótese de inexigibilidade prevista no inciso III do art. 25 da Lei nº 8.666/1992, por meio de intermediários ou representantes:
9.5.1.1. deve ser apresentada cópia do contrato de exclusividade dos artistas com o empresário contratado, registrado em cartório. Deve ser ressaltado que o contrato de exclusividade difere da autorização que confere exclusividade apenas para os dias correspondentes à apresentação dos artistas e que é restrita à localidade do evento;
9.5.1.2. o contrato deve ser publicado no Diário Oficial da União, no prazo de cinco dias, previsto no art. 26 da Lei de Licitações e Contratos Administrativos, sob pena de glosa dos valores envolvidos.
Posteriormente, a jurisprudência dessa Corte de Contas sobre o tema evoluiu, e no Acórdão 1435/2017-TCU-Plenário, Sessão de 5/7/2017, proferido em processo de Consulta relatado pelo Exmo. Ministro Vital do Rêgo (com Voto de Revisor do Exmo. Ministro Augusto Sherman) , o TCU respondeu ao Ministério do Turismo o seguinte:
9.2.1. a apresentação apenas de autorização/atesto/carta de exclusividade que confere exclusividade ao empresário do artista somente para o (s) dia (s) correspondente (s) à apresentação deste, sendo ainda restrita à localidade do evento, não atende aos pressupostos do art. 25, inciso III, da Lei 8.666/1993, representando impropriedade na execução do convênio;
9.2.2. do mesmo modo, contrariam o sobredito dispositivo legal as situações de contrato de exclusividade - entre o artista/banda e o empresário - apresentado sem registro em cartório, bem como de não apresentação, pelo convenente, do próprio contrato de exclusividade;
9.2.3. tais situações, no entanto, podem não ensejar, por si sós, o julgamento pela irregularidade das contas tampouco a condenação em débito do (s) responsável (is) , a partir das circunstâncias inerentes a cada caso concreto, uma vez que a existência de dano aos cofres públicos, a ser comprovada mediante instauração da devida tomada de contas especial, tende a se evidenciar em cada caso, entre outras questões, quando:
9.2.3.1. houver indícios de inexecução do evento objeto do convênio; ou
9.2.3.2. não for possível comprovar o nexo de causalidade, ou seja, que os pagamentos tenham sido recebidos pelo artista ou por seu representante devidamente habilitado, seja detentor de contrato de exclusividade, portador de instrumento de procuração ou carta de exclusividade, devidamente registrados em cartório.
Desse julgado, extrai-se o entendimento de que o pressuposto é que a inexigibilidade se aplica somente a artista ou banda e não a produtora de eventos e, portanto:
a)	 A contratação de artistas, via intermediário, por inexigibilidade de licitação, baseada em exclusividade, deve ser feita mediante a apresentação de Contrato de Exclusividade; 
b) Não são contratos de exclusividade considerados legalmente válidos para fins de contratação de intermediários de artistas por inexigibilidade, a serem pagos com recursos federais, os documentos: i. restritos ao dia do evento; ii. restritos à localidade do evento; iii. não registrados em cartório;  
c) A não apresentação do contrato de exclusividade pela entidade convenente, ou a apresentação de contrato não considerado válido, configura burla ao art. 25, inciso III, da Lei 8.666/1993;
d) Em caso de ocorrência no disposto na alínea "c" (contratação indevida de intermediário de artistas por inexigibilidade) , para se considerar que há uma segunda irregularidade, de não comprovação da boa e regular utilização de recursos, causadora de danos ao Erário, deverá se verificar a ocorrência de uma dessas duas situações: i. inexecução física; ou ii. ausência de comprovação de nexo causal entre os recursos do convênio e pagamentos aos artistas (entenda-se como nexo causal, o pagamento ao artista, ao representante legal da banda, ou ao intermediário exclusivo legalmente constituído) .
Com base nos julgados acima, verifica-se que as declarações de exclusividade apresentadas à peça 19, p. 12-13, não são válidas para atestar a exclusividade, visto que são documentos: i. restritos ao dia do evento; ii. restritos à localidade do evento; iii. não registrados em cartório; iv. não publicados no diário oficial. 
Desse modo, a não aceitação dessas declarações de exclusividade pela entidade convenente, na fase interna da TCE, e pelo TCU, na fase externa da TCE, são pertinentes.
 E mesmo que não haja norma legal definindo como devem ser os contratos de exclusividade, existe a jurisprudência mencionada delimitando como devem ser esses documentos. A jurisprudência do TCU, como fonte do direito, pode definir como devem ser esses documentos.
O fato de haver declarações do presidente da comissão de licitação (Gilmar Schappo) e do secretário de esportes (Everaldo Leite) , à peça 20, que atestam a veracidade das declarações de exclusividade apresentadas pelas empresas intermediárias, não tornam essas declarações válidas. O ato de atestar as declarações tem presunção relativa de veracidade, estando sujeito a erros e a impugnação. Ademais, o fato da Súmula TCU 255 e outros julgado desta Corte preverem uma declaração de agentes públicos que ateste a exclusividade, possui um caráter pedagógico de impor um controle administrativo nos processos de inexigibilidade por exclusividade, mas não se pode afirmar com certeza que todos as situações de exclusividade atestadas por agentes públicos estão regulares.
Em relação ao argumento de que houve a execução física do ajuste, deve-se relatar que a jurisprudência desta Corte é no sentido de que a mera execução física do objeto ou de parte dele, por si só, não comprova que os recursos foram aplicados corretamente.  
Esse entendimento fundamenta-se no dever de prestar contas, previsto no parágrafo único do art. 70 da Constituição Federal, bem como em outros normativos infraconstitucionais, como o Decreto-Lei 200/1967. Nesse sentido é o teor dos Acórdão 2024/2016-TCU-Segunda Câmara, rel. ANA ARRAES; 1.449/2016-TCU-2ª Câmara, rel. ANA ARRAES; 11.236/2015-TCU-2ª Câmara, rel. ANA ARRAES; 11.222/2015-TCU-2ª Câmara, rel. AUGUSTO NARDES; 7.612/2015-TCU-1ª Câmara, rel. WALTON ALENCAR RODRIGUES; 3.356/2019-TCU-1ª Câmara, rel. WALTON ALENCAR RODRIGUES e 3.547/2019-TCU-1ª Câmara, rel. BENJAMIM ZYMLER.
No caso vertente, com base no Acórdão 96/2008-TCU-Plenário, mencionado na instrução de peça 11, a glosa de recursos se daria pela ausência de cartas de exclusividade. 
24.1 Ademais, segundo o entendimento do Acórdão 1435/2017-TCU-Plenário, que traz posição mais branda, a boa gestão dos recursos se provaria com a apresentação de contratos de exclusividades válidos, e na sua ausência, com a correta comprovação da execução física e do nexo causal entre recursos do ajuste (pagamentos de bandas) . Contudo, esse pagamento de cachês não ficou provado.
24.2 Na inteligência do Acórdão 1435/2017-TCU-Plenário, em relação à execução financeira dos shows, o convenente, tendo contratado a empresa intermediária de forma indevida, teria que comprovar que os recursos do convênio foram efetivamente destinados às bandas e aos artistas que se apresentaram no evento. Assim, deveriam ter sido apresentadas notas fiscais e recibos emitidos em nome das bandas e artistas assinados por seus representantes legais ou pelos seus empresários exclusivos, sendo que essa representação ou exclusividade deveria ser registrada em cartório. No entanto, consta nos autos somente nota fiscal e recibo que comprovam o pagamento apenas à empresa intermediária contratada (vide peça 23, p. 118) . 43.3	Não há, desse modo, comprovação de que os valores que teriam sido pagos à empresa intermediária correspondem aos que foram efetivamente pagos aos artistas que se apresentaram no evento, não sendo comprovado, assim, o nexo causal entre os recursos recebidos e os pagamentos efetuados. Descumpriu-se, assim, o estabelecido no Art. 70, parágrafo único, da Constituição Federal de 1988; art. 93, do Decreto-lei 200, de 25 de fevereiro de 1967; art. 50, §3º, da Portaria Interministerial 127/2008, Convênio 1169/2009  - Siafi 706748 (cláusula terceira, item II, alíneas "cc", "ll" e "mm") , e Acórdão 96/2008-TCU-Plenário. e. 43.4	Nesse sentido é o Voto do Exmo. Ministro Marcos Bemquerer, que fundamentou o Acórdão 4299/2014-TCU-Segunda Câmara: 
Ademais, como destacado nas análises efetuadas pela Unidade Técnica e pelo MP/TCU, agrava a situação apresentada no Relatório do Tomador de Contas, de incerteza sobre o destino dado aos recursos federais, a ausência, nos autos, de recibos dos cachês supostamente pagos, o desconhecimento dos reais valores de mercado pagos às empresas indicadas para participarem do evento e a contratação por inexigibilidade de licitação em desacordo com o art. 25, inciso III, da Lei 8.666/1993, tendo em vista que as informações constantes do processo indicam que a empresa contratada não era representante exclusiva das bandas ou artistas indicados.
 (...) Tais elementos demonstram a ocorrência de pagamento à empresa contratada com recursos da conta específica do Convênio 482/2008, entretanto, não há como se afirmar que os valores pagos à empresa individual Marcos Correia Valdevino foram utilizados na realização do objeto pactuado, tampouco demonstram o nexo de causalidade entre as verbas repassadas e o fim a que elas se destinavam. 
Arrazoados referentes à ausência de publicação do contrato 46/2009 no Diário Oficial da União (DOU) 
Primeiramente, o responsável informa que ordenou a publicação do Contrato 46/2009, conforme o art. 26 da Lei 8.666/1993, ou seja, no Diário Oficial da União, conforme documento de peça 18, p. 15. Contudo, a Comissão de Licitação de licitação não procedeu como solicitado. 
Para o defendente, a responsabilidade pela não publicação do extrato de contrato no DOU seria da Comissão de Licitação e não dele.
Ademais, a defesa informa que a não publicação do extrato de contrato no Diário Oficial da União foi falha formal, pois houve publicação desse extrato no Diário Oficial do Estado de Santa Catarina (vide peça 19, p. 24) .
Segundo ele, a publicação no Diário Oficial do Estado trouxe publicidade ao contrato, não havendo que se falar em irregularidade. Seriam nesse sentido os entendimentos proferidos no Acórdão 205/2013-TCU-Plenário, e no STF - AI 786496 MG, Relator: Min. Cármen Lucia, Data de Julgamento 03/03/2010, Data de Publicação: DJe 060Divulg 06/04/2010 Public 07/04/2010.
Análise
Os argumentos não devem ser acolhidos. 
Em primeiro lugar, o responsável não pode se escusar de sua obrigação de supervisão dos subordinados. Se ele ordenou a publicação do Contrato 46/2009 no Diário Oficial da União, cabia verificar posteriormente se a ordem foi adequadamente cumprida, ou seja, se a publicação demandada foi realizada.
Outrossim, não há como considerar que a ausência de publicação do extrato de contrato no Diário Oficial da União foi suprida pela publicação desse extrato no Diário Oficial do Estado de Santa Catarina, por ausência de provas. O documento apresentado como Diário Oficial do Estado (vide peça 19, p. 24) , não possui data de publicação, de modo que não pode ser aceito como prova nos autos.
Argumentos de defesa relativos à proporcionalidade e à razoabilidade 
Aduz o alegante que não é razoável, nem proporcional, realizar a glosa de valores referente aos shows, pois: 
os shows efetivamente ocorreram; houve a "Mostra Cultural de Petrolândia" nos dias 17, 18 e 19 e a apresentação dos artistas contratados Osvaldir e Carlos Magrão e Eric e Mateus, foram verificados pela Supervisão in loco 205/2009, realizada pela servidora designada pelo MTur, Poliane Carvalho de Souza, que atestou a realização do evento, de acordo com o que o próprio tomador de contas já admitiu; desse modo, não houve danos ao erário;
mesmo com a ausência de publicação do processo licitatório e do contrato 46/2009 no Diário Oficial da União, sendo que estes foram publicados do Diário Oficial de Santa Catarina, restando atendido o PRINCÍPIO DA PUBLICIDADE e demonstrada a boa-fé da administração pública;
no máximo é cabível uma multa, mas nunca a condenação em débito.
Em seguida, acrescenta o defendente lições de Celso Bandeira de Melo e Carvalho Filho acerca do princípio da razoabilidade.
 Análise
Os argumentos referentes à execução física e à publicação no Diário Oficial da União já foram rebatidos acima.
No entanto cabe tratar do arrazoado de que "no máximo é cabível uma multa, mas nunca a condenação em débito", que também não deve ser considerado procedente.
Com base no Acórdão 96/2008-TCU-Plenário, mencionado na instrução de peça 11, a glosa de recursos se daria pela ausência de cartas de exclusividade. Segundo o Acórdão 1435/2017-TCU-Plenário, que traz posição mais branda, a boa gestão dos recursos se provaria com a apresentação de contratos de exclusividades válidos, e na sua ausência, com a correta comprovação da execução física e do nexo causal entre recursos do ajuste (pagamentos de bandas) . Contudo, esse pagamento de cachês não ficou provado.
Dos pedidos  
Ao final da defesa, o responsável realiza os seguintes pedidos:
 que a ação seja julgada improcedente;
 a produção de todas as provas em direito admitidas, testemunhal, pericial e documental;
 prazo de 20 (vinte) dias para apresentação de demais documentos a fim de comprovar a exclusividade das empresas Eric e Mateus Produções Artísticas S/S Ltda e DKS Produções e Eventos nos dias 17, 18 e 19 de outubro de 2009 para apresentação de artistas renomados (Osvaldir e Carlos Magrão e Eric e Mateus) da "Mostra Cultural de Petrolândia";
 a condenação do Autor em honorários advocatícios, bem como em custas judiciais na base usual de 20% do valor dado a causa.
Análise
No caso dos pedidos:
 não há como julgar a ação improcedente, ante as irregularidades verificadas;
 o processo buscou as provas admitidas em direito;
 foi concedida a prorrogação de prazo;
 não se aplica a condenação de honorários nos processos do TCU.
Sendo assim, devem as alegações de defesa do Sr. Erimar José Senen serem rejeitadas, mantendo-se a irregularidade constatada e a sua responsabilidade pelos atos de gestão inquinados e o débito ocorrido.
Desse modo, tendo em vista as constatações consignadas na instrução de peça 11 e nas linhas anteriores desta peça instrutiva (inclusive no parágrafo 18) , que indicam a ocorrência de irregularidade causadora de danos ao erário ocasionada pelo Sr. Erimar José Senen , e não havendo nos autos elementos que possam atestar a sua boa-fé, devem as contas desse responsável serem julgadas irregulares, sendo ele condenado ao débito descrito no item 18 supra, com fulcro nos termos dos artigos 1º, inciso I, 16, inciso III, alínea "c", e 19, caput, da Lei nº 8.443/1992, com aplicação individual de multa proporcional ao débito, fundamentada no art. 57 da Lei 8.443/1992.
Cabe ressaltar que não ocorreu a prescrição da pretensão punitiva do TCU, conforme Acórdão 1441/2016-TCU-Plenário, relatado pelo Exmo. Ministro Benjamim Zymler, que uniformizou a jurisprudência acerca dessa questão, uma vez que os fatos ocorreram em 15/10/2009 e o prazo geral de prescrição é aquele indicado no art. 205 do Código Civil, que é de 10 anos, podendo, portanto, ser aplicada multa ao responsável, nos termos do art. 57 da Lei 8.443/1992. Ademais, o ato que ordenou a citação (peça 13) , de 15/5/2018, interrompeu a prescrição.
CONCLUSÃO
Inicialmente, devem as alegações de defesa do Sr. Erimar José Senen serem rejeitadas, mantendo-se a irregularidade constatada e a sua responsabilidade pelos atos de gestão inquinados e o débito ocorrido.
Assim, tendo em vista as constatações consignadas na instrução de peça 11 e nas linhas anteriores desta peça instrutiva, devem as contas do Sr. Erimar José Senen (CPF XXX.399.509-XX) serem julgadas irregulares, sendo ela condenada ao débito descrito no item 18 supra, com fulcro nos termos dos artigos 1º, inciso I, 16, inciso III, alínea "c", e 19, caput, da Lei nº 8.443/1992, com aplicação individual de multa proporcional ao débito, fundamentada no art. 57, da Lei 8.443/1992.
Registre-se que não foram evidenciados indicativos de boa-fé do responsável, fato que permite o julgamento de mérito imediato.
Ademais, a gradação da multa proposta acima deve considerar a gravidade dos fatos cometidos pela responsável.
Vale ressaltar que não ocorreu a prescrição da pretensão punitiva do TCU, conforme Acórdão 1441/2016-TCU-Plenário, relatado pelo Exmo. Ministro Benjamim Zymler, que uniformizou a jurisprudência acerca dessa questão, uma vez que os fatos ocorreram em 15/10/2009 e o prazo geral de prescrição é aquele indicado no art. 205 do Código Civil, que é de 10 anos, podendo, portanto, ser aplicada multa ao responsável, nos termos do art. 57 da Lei 8.443/1992. Ademais, o ato que ordenou a citação (peça 13) , de 15/5/2018, interrompeu a prescrição.
PROPOSTA DE ENCAMINHAMENTO
Ante o exposto, submetem-se os autos à consideração superior, propondo:
20	
21	
22	
23	
24	
25	
26	
27	
28	
29	
30	
31	
32	
33	
34	
35	
36	
37	
38	
39	
57.1. 
57.2. 
57.3. 
57.4. 
57.4.1. 
65.1.	rejeitar as alegações de defesa do Sr. Erimar José Senen  (CPF XXX.399.509-XX) ; 
65.2	com fundamento nos termos dos artigos 1º, inciso I, 16, inciso III, alínea "c", e 19, caput, da Lei 8.443/1992, e com arts. 1º, inciso I, 209, inciso III, 210 e 214, inciso III, do Regimento Interno/TCU julgar irregulares suas contas, condenando-o ao pagamento das quantias abaixo especificadas, com a fixação do prazo de 15 (quinze) dias para que comprove perante este Tribunal, em respeito ao artigo 214, inciso III, alínea 'a', do Regimento Interno do TCU, o recolhimento da dívida aos cofres do Tesouro Nacional, atualizada monetariamente e acrescida de juros de mora calculados a partir da data discriminada, até a data do recolhimento, abatendo-se na oportunidade a monta eventualmente ressarcida, na forma da legislação em vigor:
	Valor Histórico (R$) 
	Data da Ocorrência

	79.000,00
	8/10/2009

65.3 aplicar, com fundamento no artigo 57 da Lei 8.443/1992 c/c o artigo 267 do Regimento Interno do TCU, multa ao Sr. Erimar José Senen  (CPF XXX.399.509-XX) , individualmente e proporcionalmente aos débitos que cometeu, fixando o prazo de 15 (quinze) dias, a partir da notificação, para que, nos termos do artigo 214, inciso III, alínea "a", do Regimento Interno do TCU, comprove perante este Tribunal o recolhimento aos cofres do Tesouro Nacional do valor atualizado monetariamente desde a data do acórdão até a do efetivo recolhimento, se for pago após o vencimento, na forma da legislação em vigor;
48.3 
48.4 autorizar, desde logo, nos termos do art. 28, inciso II, da Lei 8.443, de 1992, a cobrança judicial das dívidas, caso não atendidas às notificações;
48.5 autorizar, desde logo, o pagamento das dívidas mencionadas nos subitens anteriores, caso solicitado, em até 36 parcelas mensais e consecutivas, nos termos do art. 26 da Lei 8.443, de 1992 c/c o art. 217 do Regimento Interno - TCU, de 2011, fixando ao devedor o prazo de quinze dias, a contar do recebimento da notificação, para comprovar perante o Tribunal o recolhimento da primeira parcela e de trinta dias, a contar da parcela anterior, para comprovar o recolhimento das demais parcelas, devendo incidir sobre cada valor mensal, os encargos legais devidos (débito: juros de mora e atualização monetária; multa: atualização monetária) , na forma prevista na legislação em vigor;
65.6	remeter cópia do acórdão que vier a ser prolatado pelo Tribunal, ao Procurador-Chefe da Procuradoria da República no Estado de Santa Catarina, nos termos do art. 209, § 7º, do Regimento Interno/TCU, para ajuizamento das ações cabíveis, informando-lhe que o inteiro teor da deliberação pode ser consultado no endereço http://www.tcu.gov.br/acordaos;
65.7	enviar cópia do Acórdão que vier a ser proferido ao Ministério do Turismo e ao responsável, para ciência, informando que a presente deliberação, acompanhada do Relatório e do Voto que a fundamenta, está disponível para a consulta no endereço www.tcu.gov.br/acordaos, além de esclarecer que, caso requerido, o TCU poderá fornecer sem custos as correspondentes cópias, de forma impressa."
II - PARECER DO MP/TCU
" (...) 
Após exame das alegações de defesa (peças 18-20) , a Secretaria de Controle Externo de Tomada de Contas Especial (Secex-TCE) , atual responsável pela instrução do processo, propõe julgar irregulares as contas do ex-prefeito, condenando-o em débito no valor original de R$ 79.000,00 e aplicando-lhe a multa prevista no art. 57 da Lei 8.443/1992 (peças 24-26) .
De minha parte, peço vênias para divergir do encaminhamento proposto, pelos motivos que passo a expor.
A citação do Sr. Erimar José Senen foi realizada nos seguintes termos (peça 15) :
Irregularidades:
a) não comprovação da boa e regular aplicação dos recursos federais recebidos do convênio 1169/2009 (Siafi 706748) , firmado, em 13/10/2009, com o Ministério do Turismo, tendo como objeto o incentivo ao turismo por meio do apoio à realização do evento intitulado "Realização da Mostra Cultural", em face da contratação, por inexigibilidade de licitação, das duplas de cantores Eric e Mateus e Osvaldir e Carlos Magrão (Processo Licitatório 35/2009 e Contrato 46/2009, firmado, em 8/10/2009, com a empresa CF de Andrade Projetos e Promoções ME, no total de R$ 79.000,000, sem a apresentação dos contratos de exclusividade dos artistas com as empresas Eric e Matheus Produções Artísticas S/S Ltda. e DKS Produções e Eventos, respectivamente;
b) ausência de comprovação da publicação do extrato do Contrato 46/2009, acima especificado, no Diário Oficial da União.
 (...) 
Nexo de causalidade: ao não comprovar a existência de exclusividade dos artistas contratados com seus empresários, mediante a apresentação dos contratos firmados entre as partes, o responsável incorre na possibilidade de não ter efetuado a contratação por preço mais vantajoso à Administração, o que suscita, por via de consequência, a presumida ocorrência de dano ao erário; ao não comprovar a publicação legal exigida do contrato firmado com a empresa CF de Andrade Projetos e Promoções, o responsável infringe a Lei das Licitações; (destacamos) 
De acordo com o Acórdão 1435/2017-TCU-Plenário (item 9.2 e respectivos subitens) , a apresentação de carta de exclusividade apenas para o dia do evento, bem como a falta de registo em cartório, constituem impropriedades na execução do convênio, mas não ensejam, por si só, a condenação em débito. Como bem destacado pela Secex-TCE, segundo esse julgado, a existência de dano aos cofres públicos evidencia-se quando:
a) houver indícios de inexecução do objeto do convênio, ou
b) não for possível comprovar o nexo de causalidade, ou seja, que os pagamentos tenham sido recebidos pelo artista ou por seu representante exclusivo devidamente habilitado, seja detentor de contrato de exclusividade, portador de instrumento de procuração ou carta de exclusividade, devidamente registradas em cartório. (destacamos) 
Não há questionamentos nos autos quanto à regularidade da execução física do objeto, que foi atestada em fiscalização in loco pelo concedente. Resta, portanto, verificar se há elementos suficientes para estabelecer o nexo causal entre os recursos repassados e as despesas realizadas. Cumpre destacar que não foram apresentadas evidências de fraudes ou de desvio de recursos.
A Secex-TCE entende que as declarações de exclusividade apresentadas (peça 19, p. 12-13) "não são válidas para atestar a exclusividade, visto que são documentos: i. restritos ao dia do evento; ii. restritos à localidade do evento; iii. não registrados em cartório; iv. não publicados no diário oficial" (peça 24, p. 6, parágrafo 37) . Na visão da unidade técnica, na ausência de contratos de exclusividade válidos, a demonstração do nexo causal dependeria da demonstração de pagamento dos cachês às duplas (peça 24, p. 7, parágrafos 43.1 e 43.2) :
Na inteligência do Acórdão 1435/2017-TCU-Plenário, em relação à execução financeira dos shows, o convenente, tendo contratado a empresa intermediária de forma indevida, teria que comprovar que os recursos do convênio foram efetivamente destinados às bandas e aos artistas que se apresentaram no evento. (destacamos) 
Renovando as vênias por dissentir do entendimento da unidade instrutiva, penso que, não cabe, no caso concreto em exame, a imputação de débito ao responsável.
A ausência de apresentação dos contratos de exclusividade entre artistas e empresário contratado, prevista expressamente no termo de convênio (cláusula 3ª, II, "ll") , afasta a regularidade da contratação por inexigibilidade fundamentada no art. 25, III, da Lei 8.666/93, caracterizando grave infração à norma legal e regulamentar. Sem embargo, a meu ver, esse fato não implica a imprescindibilidade de comprovação do pagamento de cachês aos artistas para que se considere demonstrado o nexo causal, sobretudo considerando que o ajuste não impunha essa obrigação ao convenente.
Não desconheço a existência de divergências na jurisprudência do TCU quanto a este ponto. De fato, uma série de julgados recentes considerou a ausência dos comprovantes de recebimento de cachês pelos artistas como motivo para imputação de débito. A título de exemplo, cito os Acórdão 5833/2018-TCU-Primeira Câmara (Ministro Bruno Dantas) , 5.904/2019-TCU-1ª Câmara (Ministro Walton Alencar Rodrigues) e 8.823/2018 e 11.867/2018, ambos da 1ª Câmara (Ministro Benjamin Zymler) .
Não obstante, além da existência de deliberações em sentido diverso (e.g. Acórdãos 8.212/2019 e 7.121/2019, ambos da 2ª Câmara, de relatoria da Ministra Ana Arraes e do Ministro Aroldo Cedraz, respectivamente) , ressalto que a questão foi amplamente discutida nos autos do TC Processo 024.774/2014-6, tendo o Plenário desta Corte decidido não imputar débito à responsável, mas julgar irregulares suas contas, aplicando-lhe a multa prevista no art. 58 da Lei 8.443/1992 (Acórdão 936/2019-TCU-Plenário) .
No voto condutor do Acórdão 936/2019-TCU-Plenário, o Ministro Relator José Múcio Monteiro entendeu suficiente a documentação constante dos autos para fins de comprovação do nexo de causalidade.
O Ministro Walton Alencar Rodrigues, no entanto, em voto revisor, defendeu a necessidade de apresentação de documentos comprobatórios do pagamento ao artista ou ao seu representante exclusivo para demonstração do nexo de causalidade, como se depreende do exceto a seguir:
"Assim, o entendimento que deflui da parte final do subitem 9.2.3.2 do Acórdão 1435/2017-TCU-Plenário foi imediatamente alterado por ocasião da prolação do Acórdão 2730/2017-TCU-Plenário, porque, para comprovar o nexo de causalidade, o pagamento ao portador de instrumento de procuração e carta de exclusividade não é suficiente.
O novo Acórdão, aprovado pela unanimidade do Plenário, não se opõe ao entendimento de que a carta de exclusividade, por si só, não dá ensejo ao julgamento das contas pela irregularidade, tampouco à condenação em débito, cabendo examinar as circunstâncias inerentes a cada caso concreto, em especial a realização da apresentação contratada (9.2.3.1) , e o nexo de causalidade entre os recursos e o pagamento do artista (9.2.3.2) . Porém, consagra o entendimento de que o nexo de causalidade entre a receita e a despesa somente pode ser extraído de recibos ou de outros documentos que comprovem o repasse dos recursos do convênio ao artista ou ao seu representante exclusivo, jamais ao intermediário detentor de instrumento de procuração ou carta de exclusividade, mesmo que registrados em cartório.
 (...) 
Não há como reputar comprovados os pagamentos relativos a apresentações artísticas, custeadas com recursos federais, sem a cabal demonstração de que os valores foram recebidos ou pelos artistas, ou por seus empresários exclusivos. A nota fiscal emitida pela intermediária não sana a irregularidade.
 (...) 
No caso concreto, em nenhum momento se questionou a efetiva realização das apresentações artísticas. Para concluir pela inexistência de dano ao Erário, não basta a mera realização do evento. É absolutamente imprescindível se comprove o nexo de causalidade entre os shows realizados e os recursos repassados aos artistas. Não havendo essa comprovação, não há falar na exclusão da responsabilidade da empresa intermediária, contratada sem licitação pela prefeitura, Erivan Antônio de Morais - Eventos - EPP, que recebeu a totalidade dos recursos públicos e não comprovou o repasse aos artistas das bandas que realizaram o show.
 (...) 
Por todo o exposto, não vejo, nos autos, elementos que permitam um vislumbre de boa-fé ou de excludentes de culpabilidade da ex-prefeita e da empresa contratada. As irregularidades citadas, ao impossibilitarem estabelecer o nexo de causalidade entre os recursos repassados no Convênio 741556/2010 e os shows realizados, constituem razão suficiente para o julgamento pela irregularidade das contas e para a imputação, às responsáveis, em regime de solidariedade, do débito no valor total dos recursos repassados, bem como, para a aplicação da multa prevista no art. 57 da Lei 8.444/1992". (destacamos) 
O Ministro Vital do Rego, por sua vez, em declaração de voto, acompanhando a proposta do relator aduziu que:
O nobre revisor propôs, ainda, fosse firmado entendimento de que a apresentação dos documentos de caráter temporário, já mencionados, desacompanhados de comprovação dos valores cobrados pelos artistas, a título de cachê, e o seu efetivo recebimento, emitidos pelos próprios artistas ou por seus representantes exclusivos, não se prestam a elidir eventual débito na aplicação de recursos federais.
Julgo aqui que a questão mereça uma análise mais detida.
O modo de contratação da empresa intermediária - se por licitação ou diretamente, ainda que se possa fazer juízo sobre a regularidade desta contratação - não se confunde com a existência de débito na execução do convênio. Sustento que a comprovação do pagamento, pelo ente conveniado à empresa que tenha sido contratada para a realização dos shows, é suficiente para demonstrar o nexo causal entre as verbas transferidas por convênio e o evento realizado.
É que a natureza do instrumento firmado entre os convenentes do MTur e as empresas por eles contratadas para a execução do objeto conveniado, após licitação ou diretamente (indevidamente ou não) , é contratual. Ou seja, o vínculo estabelecido obriga a empresa ao exato cumprimento do objeto contratado e à convenente, após verificação do regular adimplemento contratual, a contraprestação pecuniária.
Nesta hipótese, não se mostra pertinente que se persiga o nexo entre os recursos pagos à contratada e aqueles por ela utilizados para a execução do objeto do contrato, por se tratar de relação contratual. O nexo de causalidade que se há de perseguir está entre a convenente, que recebeu os recursos públicos, e a empresa contratada para a realização do objeto ou o artista ou seu empresário exclusivo (se tiver sido contratado diretamente) .
 (...) 
Por fim, relativamente ao caso concreto dos autos, acompanho a proposta de encaminhamento do eminente relator, Ministro José Múcio, discordando, desse modo, com as vênias de estilo, do nobre revisor.
Com efeito, a existência de dano ao erário é evidenciada quando há indícios de inexecução do evento objeto do convênio ou quando não é possível comprovar o nexo de causalidade, o que não é a hipótese do presente processo. Restou comprovada a execução do evento e a apresentação das bandas contratadas, bem assim o pagamento à empresa contratada com os recursos do convênio. Por consequência, não há débito a ser apurado.
Em voto complementar, o Ministro Relator José Múcio Monteiro manteve sua proposta inicial quanto ao mérito daquelas contas. Após as discussões, esta Corte deixou de imputar débito aos responsáveis, sem prejuízo de cientificar o MTur acerca da necessidade da exigência desses documentos nos novos convênios:
9.5. dar ciência ao Ministério do Turismo, no que tange ao uso de recursos públicos de novos convênios para contratação de produtoras e artistas com fundamento no art. 25, inciso III, da Lei 8.666/1993, do disposto nos itens a seguir, para que seja considerado na formalização e exame das respectivas prestações de contas:
9.5.1. a existência de instrumentos de procuração, cartas de exclusividade e outros documentos de caráter temporário, conferidos a empresas intermediárias, por artistas ou por seus representantes exclusivos, como resultado das tratativas para a realização de eventos custeados com recursos federais, não configura a hipótese de inviabilidade de competição, prevista no art. 25, caput, da Lei 8.666/1993;
 (...) 
9.5.3. os documentos mencionados no subitem 9.5.1, associados a notas fiscais emitidas pelas intermediárias, se desacompanhados de documentos comprobatórios dos valores cobrados pelos artistas, a título de cachê, e o seu efetivo recebimento, emitidos pelos próprios artistas ou por seus representantes exclusivos, não se prestam a elidir eventual débito na aplicação de recursos federais; (destacamos) 
Assim, diante das divergências, manifesto-me por adotar a solução menos gravosa ao responsável.
Ademais, no caso concreto em exame, em que pese não terem sido apresentados os contratos de exclusividade dos artistas com as empresas "Eric e Matheus Produções Artísticas S/S Ltda." e "DKS Produções e Eventos" - empresas que emitiram as cartas de exclusividade a favor da CF de Andrade Projetos e Promoções Ltda. ME, contratada pelo município - como destacado no ofício de citação, entendo haver evidências de que essas empresas eram de fato representantes das duplas "Eric e Matheus" e "Osvaldir e Carlos Magrão", respectivamente:
a) a empresa "Eric e Matheus Produções Artísticas S/S Ltda." (CNPJ 10.382.086/0001-18) , além de ter o mesmo nome da dupla, tinha à época em seu quadro societário o Sr. Joel de Moura, nome verdadeiro do integrante da dupla conhecido como Eric (http://blogbandfm99.blogspot.com/2011/12/entrevista-eric-matheus.html) ;
b) a empresa "DKS Produções e Eventos" (CNPJ 02.407.442/0001-82) tinha em seu quadro societário em 2009 a Sra. Maria Josélia Souto (XXX.220.390-XX) , que subscreveu a declaração. Em consulta ao cadastro de pessoas físicas da Secretaria da Receita Federal, verifica-se que, além do mesmo sobrenome, seu endereço e telefone são iguais aos que constam no cadastro do Sr. Osvaldir Didoné Souto, nome completo do integrante "Osvaldir" da dupla (http://diariogaucho.clicrbs.com.br/rs/entretenimento/ noticia/2017/08/depois-de-tres-decadas-oswaldir-carlos-magrao-anunciam-fim-da-parceria-9879832.html) .
As cartas de exclusividade foram emitidas em setembro de 2009, data anterior à assinatura do contrato com a CF de Andrade Projetos e Promoções Ltda. ME, que ocorreu em outubro de 2009 (peça 19, p. 12-13 e 21-23) .
Trata-se, a meu juízo, de situação que se assemelha à examinada no TC Processo 019.622/2015-5, quando, por meio do Acórdão 8861/2019-TCU-Primeira Câmara prolatado em 12/9/2019, de relatoria do Ministro Vital do Rego, esta Corte deu provimento ao recurso de reconsideração, tornando insubsistente o Acórdão 15101/2018-TCU-Primeira Câmara, que havia condenado em débito o responsável justamente em face da ausência de comprovantes assinados pelos artistas ou por seus representantes legais devidamente identificados.
Quanto à execução financeira, deve-se mencionar que foram apresentados documentos que evidenciam o pagamento dos valores avençados à empresa CF de Andrade Projetos e Promoções Ltda. ME: Contrato 46/2009, empenho, nota fiscal com atesto e identificação do convênio, ordem de pagamento emitida pela municipalidade, emissão de cheque 850001 nominal à empresa contratada e extrato bancário (peças 19, p. 21-23; e 23, p. 117-119, 130 e 134) .
Penso que esses documentos, em conjunto, permitem estabelecer o nexo de causalidade e afastar o débito. Remanesceriam as irregularidades de contratação por inexigibilidade sem apresentação dos contratos de exclusividade e falta de publicação do extrato do contrato firmado no DOU, que ensejam o julgamento pela irregularidade das contas e aplicação da multa prevista no art. 58 da Lei 8.443/92.
Caso Vossa Excelência entenda que as considerações acima são insuficientes para afastar o débito, proponho, alternativamente, o retorno dos autos à unidade instrutiva - à exemplo do procedimento adotado nos autos do TC Processo 025.088/2016-5, por meio do Acórdão 1351/2018-TCU-Plenário, também de vossa relatoria -, para realização de diligências com o objetivo de esclarecer se as empresas "Eric e Matheus Produções Artísticas S/S Ltda." e "DKS Produções e Eventos" eram ou não, à época, representantes devidamente habilitados das duplas "Eric e Matheus" e "Osvaldir e Carlos Magrão", respectivamente.
28.	Diante do exposto, este membro do Ministério Público de Contas manifesta-se pela irregularidade das contas do Sr. Erimar José Senen, com fundamento nos arts. 1º, inciso I; 16, inciso III, alínea "b", e 23, inciso III, da Lei 8.443/1992, bem como pela aplicação da multa prevista no art. 58, incisos I e II, da mesma lei. Propõe, alternativamente, o retorno dos autos à Secex-TCE para a realização das medidas saneadoras propostas no parágrafo anterior, caso não acolhida a proposta principal." 
	É o relatório.

Rodrigo de Souza (OAB/SC 12.788) e outros.

Procurador Sergio Ricardo Costa Caribé.

TOMADA DE CONTAS ESPECIAL. CONVÊNIO. REALIZAÇÃO DE EVENTO CULTURAL. REALIZAÇÃO DO EVENTO ATESTADA POR VISTORIA "IN LOCO". INSTAURAÇÃO MOTIVADA POR INCONSISTÊNCIAS E FALHAS NA PRESTAÇÃO DE CONTAS. NÃO ANEXAÇÃO DA PRESTAÇÃO DE CONTAS A ESTA TCE. DILIGÊNCIA. ANÁLISE. CONTRATAÇÃO POR INEXIGIBILIDADE. APRESENTAÇÃO DE CARTAS DE EXCLUSIVIDADE. CITAÇÃO. ALEGAÇÕES DE DEFESA. EXISTÊNCIA DE NEXO DE CAUSALIDADE ENTRE RECURSOS E DESPESAS. AFASTAMENTO DA IRREGULARIDADE NA CONTRATAÇÃO POR INEXIGIBILIDADE. CONTAS REGULARES COM RESSALVA. QUITAÇÃO. CIÊNCIA.

TOMADA DE CONTAS ESPECIAL (TCE)

Secretaria de Controle Externo no Estado de Santa Catarina (Secex/SC).

Trata-se de tomada de contas especial, instaurada pelo Ministério do Turismo (MTur) em desfavor do Sr. Erimar José Senen, ex-Prefeito de Petrolândia/SC (gestão 2009-2012) , em razão da impugnação total de despesas do Convênio 1169/2009 (Siafi 706748) , firmado em 13/10/2009, com o objetivo de incentivar o turismo por meio do apoio à realização do evento intitulado "Mostra Cultural" nos dias 16, 17 e 18/10/2009, com a aplicação de R$ 150.000,00 repassados pelo ministério e de R$ 9.650,60 como contrapartida municipal, na contratação de artistas de renome nacional e regional, divulgação e montagem de estrutura.
2.	Preliminarmente, esclareço que este processo foi apresentado a este colegiado na sessão do dia 22/11/2016, com voto por mim proferido acolhendo o parecer do MP/TCU no sentido de arquivar-se a TCE por falta de pressupostos de constituição e desenvolvimento. Na sequência, sucedeu-se pedido de vista formulado pelo Eminente Ministro Benjamin Zymler, com fundamento no art. 112 do RI/TCU.
3.	A partir dos debates travados na sessão, firmei o convencimento de que o processo ainda não se encontrava apto a ser apreciado no mérito, uma vez que a prestação de contas do convênio não constou dos autos. 
4.	Assim, dei ciência desse posicionamento ao Nobre Revisor e, a seguir, proferi despacho endereçado à então Secex/SC determinando que diligenciasse a fim de colher os elementos faltantes e efetuar a reanálise desta tomada de contas especial.
5.	Os autos retornaram a meu Gabinete em outubro deste 2019, reinstruídos pela SecexTCE, conforme transcrição constante do relatório supra.
6.	Feito o retrospecto, passo ao exame dos fatos, dos elementos obtidos e das novas propostas da unidade técnica e do MP/TCU.
II
7.	Em resposta à diligência promovida, o Ministério do Turismo encaminhou cópia integral do processo relativo ao Convênio 1169/2009, que foi juntada a estes autos na peça 10, aba "Itens não digitalizáveis".
8.	Conforme se verifica, a proposta do convênio foi enviada ao concedente em 27/03/2009 e o ajuste vigorou de 13/10 a 30/12/2009. A contrapartida foi depositada na conta específica em 27/10/2009, ao passo que os recursos federais foram transferidos à municipalidade em 26/11/2009.
9.	O evento "Mostra Cultural" foi realizado na data programada, ou seja, de 16 a 18/10/2009.
10.	O MTur executou supervisão in loco durante o evento, nos dias 17 e 18/10/2009. Segundo o relatório, o objeto foi executado de forma satisfatória, atingiu os objetivos pactuados e cumpriu as metas constantes do plano de trabalho (fls. 63/79 - peça 01) . Foi registrado que houve a apresentação das bandas Curingas, Grupo Talagaço, Musicamp, Dupla Eric e Matheus e Dupla Osvaldir e Carlos Magrão. A fiscal registrou também a existência de banheiros químicos, tendas, palco, tablados e outdoors (estes, por amostragem) , bem como a produção de panfletos e a exibição de faixas.
11.	A prestação de contas foi apresentada em dezembro de 2009, com as seguintes informações (ref. peça 10 -  Itens não digitalizáveis) :
	a) R$ 79.000,00 (recursos federais) foram pagos à empresa CF de Andrade e Promoções, contratada por inexigibilidade, com vistas à apresentação de artistas de renome nacional (duplas Eric/Matheus e Osvaldir/Carlos Magrão) (fls. 116/119) ;
	b)  R$ 64.550,00 (recursos federais) foram pagos à empresa CF de Andrade e Promoções, contratada por meio do Pregão Presencial 04/2009, relativos à contratação de shows com 3 bandas regionais; locação de pavilhão, tendas, tablados e banheiros; e, divulgação do evento em rádio, carro de som, TV e outdoors (fls. 120/122 e 233/237) ;
	c) R$ 6.450,00 (recursos federais) e R$ 9.650,00 (contrapartida) foram pagos à empresa Quevedo Sistemas Acústicos Ltda., contratada por meio do Pregão Presencial 04/2009, referentes à locação de pavilhão e tablado (fls. 123/127 e 238/241) ;
	d) os pagamentos foram realizados em 03/12/2009, mediante a emissão de cheques nominais às empresas contratadas (fls. 130/134) ;
	e) o saldo de R$ 0,60 foi devolvido ao MTur em 16/12/2009 (fls. 129) .
12.	Após complementações de documentos efetuadas pelo Prefeito Erimar José Senen e seus sucessores, a área técnica do MTur reprovou a prestação de contas com base nos seguintes aspectos:  
	a) veiculação da divulgação da Mostra em emissoras de TV, em rádios, outdoor e mídia volante antes do início do convênio;
	b) não apresentação da foto de 01 outdoor, no valor de R$ 215,00;
	c) grafia incorreta do CNPJ de um dos fornecedores (Rádio Educadora) ;
	d) valores individuais das inserções em mídia superiores aos previstos no plano de trabalho, com impugnação de R$ 21.115,60;
	e) ausência de fotografias das apresentações das bandas Curingas e Musicamp, com impugnação do valor de R$ 24.000,00;
	f) falta de justificativa para não realização de pregão na forma eletrônica; 
	g) insuficiência das cartas de exclusividade apresentadas para duas atrações;
	h) falta de apresentação da publicação de extratos de contratos, de adjudicação e de homologação de licitações; 
	i) falta de carta de correção da nota fiscal 201, da qual não constou a descrição dos serviços formulada nos mesmos moldes do PT;
	j) inviabilidade de identificar a conta creditada nas cópias de cheques anexadas.
 13.	Essas questões levaram à instauração desta TCE, com impugnação do valor total transferido e responsabilização do ex-Prefeito Erimar José Senen.
III
14.	Neste Tribunal, as análises efetuadas pelo MP/TCU (peça 05) e pela então Secex/SC (itens 27/37 e 42/48-peça 12) afastaram as irregularidades que se seguem:
	a) veiculação da divulgação em emissoras de TV, em rádios, outdoor e mídia volante antes do início do convênio: embora a Prefeitura tenha encaminhado a proposta com antecedência de meses, a assinatura do ajuste ocorreu três dias antes do evento; caso a divulgação houvesse sido feita apenas a partir dessa data, não teria cumprido o objetivo de atingir e atrair o público; a emissão da nota fiscal e os pagamentos dos serviços ocorreram após a sua realização; 
	b) não apresentação da foto de 01 outdoor, ocasionando uma diferença de R$ 215,00 no valor da despesa: foram apresentadas as fotos relativas a 09 outdoors; a diferença de R$ 215,00 tinha baixa materialidade
	c) grafia incorreta do CNPJ da Rádio Educadora: ocorreu erro de digitação em um algarismo do CNPJ indicado;
	d) valores individuais das inserções em mídia superiores aos previstos no plano de trabalho: tratou-se de mera diferença verificada entre o valor constante da proposta de convênio encaminhada ao MTur pela Prefeitura e o real valor do serviço;
	e) ausência de fotografias das apresentações das bandas Curingas e Musicamp: o relatório de vistoria in loco elaborado por servidora do Ministério atestou a apresentação das duas bandas;
	f) não realização de pregão na forma eletrônica: tratou-se de falha formal; ademais, seria razoável aceitar que a Prefeitura ainda não havia implantado plenamente sua capacidade operacional para realizar o pregão eletrônico ante a então recente expedição da Portaria Interministerial 127/2008 em 29/5/2008, que estabeleceu a obediência à Lei 10.520/2002 e ao Decreto 5.450/2005 para os gastos originados de transferências voluntárias;
	g) falta de apresentação da publicação de extratos de contratos, de adjudicação e de homologação de licitações: tratou-se de falha formal; 
	h) descrição dos serviços constantes da Nota Fiscal 201 (empresa CF de Andrade) diferente da descrição dos serviços formulada no plano de trabalho do convênio: tratou-se de falha formal, tendo sido comprovada a realização dos serviços e a coerência da documentação de despesa apresentada na prestação de contas;
	i) inviabilidade de identificar a conta creditada nas cópias de cheques anexadas: a não indicação das contas creditadas decorreu da falta de apresentação da cópia do verso dos cheques; no entanto, verificou-se que os cheques foram emitidos nominalmente aos fornecedores e apresentaram-se coerentes com o extrato bancário e as notas fiscais.
15.	Em fase preliminar, manifestei-me de acordo com o afastamento das referidas irregularidades, posição que reafirmo nesta etapa, com base nas razões acima expostas.
IV
16.	A partir da análise da prestação de contas, a Secex/SC considerou que subsistia a irregularidade referente à insuficiência das cartas de exclusividade apresentadas para justificar a contratação por inexigibilidade dos shows das duplas Osvaldir/Carlos Magrão e Eric/Matheus mediante o Contrato 46/2009, de 08/10/2009, no valor de R$ 79.000,00. Conforme entendido pela unidade técnica, as declarações de exclusividade apresentadas não comprovariam a existência do "vínculo de exclusividade" dos artistas contratados com as empresas outorgantes (DKS Produções e Eventos Ltda. e Eric e Matheus Produções Artísticas S/S Ltda. - itens 44 e 45 - peça 11) . 
17.	Assim, promoveu-se a citação do gestor com fundamento nessa irregularidade e na ausência de publicação do Contrato 46/2009 no Diário Oficial da União (peça 15) .
18.	Na defesa, o responsável argumentou que a Prefeitura abriu o processo de inexigibilidade de licitação para a contratação dos referidos shows e que as empresas DKS Produções e Eventos Ltda. e Eric e Matheus Produções Artísticas S/S Ltda. emitiram as respectivas declarações de exclusividade. Alegou que, por serem válidos, os documentos foram aceitos pela municipalidade. O responsável também informou que o extrato do contrato foi publicado no Diário Oficial do Estado, o que teria conferido publicidade ao ato.  
19.	Essas alegações foram examinadas pela SecexTCE que as rejeitou, alinhando as seguintes considerações (peças 24/26) :
	a) as declarações apresentadas não eram válidas para atestar a exclusividade, visto que estavam restritas ao dia e à localidade do evento; não foram registradas em cartório; não foram publicadas no diário oficial; e, portanto, não observaram as orientações constantes do Acórdão 96/2008-TCU-Plenário;
	b) a empresa intermediária, CF de Andrade, foi indevidamente contratada por inexigibilidade;
	c) na inteligência do Acórdão 1435/2017-TCU-Plenário, havendo a contratação indevida de empresa intermediária, deveria ser comprovado que os recursos foram efetivamente destinados às bandas por meio de notas fiscais e/ou recibos emitidos em nome das bandas, o que não ocorreu, visto que consta dos autos somente a nota fiscal que comprova o pagamento à empresa intermediária;
	d) não foram apresentadas evidências da publicação do extrato do contrato no Diário Oficial do Estado.
20.	Diante desse quadro, a unidade técnica considerou não comprovado o nexo causal entre os recursos recebidos e os pagamentos efetuados.
21.	Em consequência, a SecexTCE formulou proposta no sentido de julgarem-se irregulares as contas, condenar-se o Sr. Erimar José Senen em débito e aplicar-lhe a multa prevista no art. 57 da Lei 8.443/1992.
22.	O MP/TCU divergiu parcialmente desse encaminhamento.
23.	De acordo com o Parquet, existiam elementos aptos a demonstrarem o nexo de causalidade e afastarem o débito. Segundo o parecer, apesar de não terem sido apresentados os contratos de exclusividade dos artistas com as empresas Eric e Matheus Produções Artísticas e DKS Produções e Eventos, as quais emitiram as cartas de exclusividade a favor da CF de Andrade Projetos e Promoções Ltda., havia evidências de que essas empresas eram representantes das duplas. Isso porque:
a) além de ter o mesmo nome da dupla, a empresa Eric e Matheus Produções Artísticas tinha em seu quadro societário o Sr. Joel de Moura, nome verdadeiro do integrante conhecido como Eric, conforme registrado em entrevista publicada na internet;
b) a empresa DKS Produções e Eventos tinha em seu quadro societário a Sra. Maria Jocélia Souto, que subscreveu a declaração; conforme o cadastro da Receita Federal, essa senhora residia no mesmo endereço que constava no cadastro do Sr. Osvaldir Didoné Souto, nome completo do integrante "Osvaldir".
24.	Por outro lado, o MP/TCU apontou que a ausência de apresentação dos contratos de exclusividade entre os artistas/seus empresários e o intermediário contratado, prevista expressamente no termo de convênio (cláusula 3ª, II, "ll") , afastava a regularidade da contratação por inexigibilidade fundamentada no art. 25, III, da Lei 8.666/93, caracterizando grave infração à norma legal e regulamentar.
25.	Em conclusão, o Ministério Público de Contas sugeriu o julgamento pela irregularidade das contas do Sr. Erimar José Senen e a aplicação, ao responsável, da multa prevista no art. 58, incisos I e II, da LOTCU. 
26.	Alternativamente, propôs diligenciar para fosse verificado se as empresas Eric e Matheus Produções Artísticas S/S Ltda. e DKS Produções e Eventos eram, ou não, à época, representantes devidamente habilitados das duplas.
V
27.	Peço vênias para divergir de ambos os encaminhamentos formulados e apresentar uma terceira via.
28.	Primeiramente, cabe esclarecer que a citação do responsável foi realizada com delimitação equivocada da irregularidade. Consoante constou do ofício citatório, o gestor foi chamado a se manifestar a respeito da (peça 15) :
	"a) não comprovação da boa e regular aplicação dos recursos federais recebidos do Convênio 1169/2009 (Siafi 706748) , firmado, em 13/10/2009, com o Ministério do Turismo, tendo como objeto o incentivo ao turismo por meio do apoio à realização do evento intitulado "Realização da Mostra Cultural", em face da contratação, por inexigibilidade de licitação, das duplas de cantores Eric e Matheus e Osvaldir e Carlos Magrão (Processo Licitatório 35/2009 e Contrato 46/2009, firmado, em 8/10/2009, com a empresa CF de Andrade Projetos e Promoções ME, no total de R$ 79.000,000) , sem a apresentação dos contratos de exclusividade dos artistas com as empresas Eric e Matheus Produções Artísticas S/S Ltda. e DKS Produções e Eventos, respectivamente;
	 (...) 
	Nexo de causalidade: ao não comprovar a existência de exclusividade dos artistas contratados com seus empresários, mediante a apresentação dos contratos firmados entre as partes, o responsável incorre na possibilidade de não ter efetuado a contratação por preço mais vantajoso à Administração, o que suscita, por via de consequência, a presumida ocorrência de dano ao erário; (...) . (Grifei.) .
29.	As descrições da irregularidade e do nexo de causalidade deixaram caracterizado que se questionava o vínculo dos artistas com as empresas signatárias das cartas de exclusividade (Eric e Matheus Produções Artísticas e DKS Produções e Eventos) . No entanto, o que deveria ter sido questionado era a exclusividade concedida por essas empresas à CF de Andrade e sua subsequente contratação por inexigibilidade para intermediar a relação entre os artistas/seus empresários e a Prefeitura Municipal.
30.	Verifica-se que a defesa do responsável tratou literalmente do ponto arguido no ofício. 
31.	Já a instrução da SecexTCE abordou a questão sob a perspectiva da intermediação da empresa CF de Andrade, apesar de esse assunto não ter sido explicitamente questionado na citação. De sua vez, o MP/TCU concentrou sua análise no ponto exato descrito no ofício, porém também tratou da inexigibilidade na contratação da empresa CF de Andrade.
32.	Em que pesem esses desencontros, entendo que há elementos nos autos que permitem dar desfecho ao processo, sem a necessidade de retorná-lo à fase de citação.
33.	Conforme atestado pela vistoria in loco, o evento Mostra Cultural foi realizado.
34.	Também foi verificado que o extrato bancário, as notas fiscais e os cheques apresentados guardavam coerência entre si.
35.	Com relação ao nexo de causalidade entre os recursos e a despesa com o pagamento das duplas Eric/Matheus e Osvaldir/Carlos Magrão, concordo integralmente com o MP/TCU no sentido de que há elementos suficientes para demonstrá-lo.
36.	O pagamento pela realização dos dois shows, no valor de R$ 79 mil, foi recebido pela empresa CF de Andrade, que fora contratada pela Prefeitura para esse fim. De sua vez, a CF de Andrade possuía cartas de exclusividade firmadas pelas empresas Eric e Matheus Produções Artísticas e DKS Produções e Eventos (fls. 255 e 256 - Itens não digitalizáveis-peça 10) . Além das fontes de informação apontadas pelo MP/TCU, outros sites na internet confirmam que as empresas efetivamente representavam as duplas, como;
	a) o registro da apreciação de agravo em recurso especial pelo STJ, em que se verifica que o Sr. Joel de Moura, sócio da empresa Eric e Matheus Produções Artísticas, se constitui no integrante Eric (https://stj.jusbrasil.com.br/jurisprudencia/507966078/agravo-em-recurso-especial-aresp-1131853-rs-2017-0165169-0 -  acesso em 08/11/2019) ;
	b) a indicação da empresa DKS como contato para contratação de apresentações do Sr. Osvaldir Didoné Souto, nome do integrante Osvaldir (http://www.oswaldirequintetonativo.com.br/ - acesso em 08/11/2019) . 
37.	Também deve ser considerado que o termo do ajuste não continha cláusula que obrigasse a comprovação do pagamento do cachê diretamente aos artistas (fls. 28/45 - Itens não digitalizáveis-peça 10) .
38.	O único aspecto passível de questionamento seria o fato de que a carta de exclusividade da empresa Eric e Matheus Produções Artísticas não apresentou autenticação em cartório, diferentemente daquela fornecida pela empresa DKS. Contudo, essa falha pode ser considerada de natureza formal diante de outros desdobramentos que serão expostos a seguir.
39.	Resta, assim, examinar a contratação da empresa CF de Andrade por inexigibilidade, cuja pecha de irregularidade também deve ser afastada.
40.	Conforme se observa no edital do Pregão Presencial 04/2009, publicado pela Prefeitura de Petrolândia em 24/9/2009 com vistas a licitar a prestação de serviços relacionados ao evento (fls. 139 e segs. - Itens não digitalizáveis-peça 10) , a contratação de 02 shows com artistas de renome nacional, especificamente as duplas Osvaldir/Carlos Magrão e Eric/Matheus, consistia no Lote 01 do objeto (Anexos I e IV do edital - fls. 147 e 150 - idem) .
41.	Compareceram três empresas ao certame, Quevedo Sistemas Acústicos, CF de Andrade e Gerri Eventos, sendo que somente as duas últimas apresentaram cotação para o Lote 01 (fls. 155, 172 e 197 - Itens não digitalizáveis-peça 10) . Na etapa de lances ocorrida em 05/10/2009, a empresa Gerri Eventos sagrou-se vencedora para o referido Lote 01 (fls. 212 - idem) . 
42.	Todavia, em 07/10/2009, a empresa Gerri Eventos formalizou sua desistência da proposta pela impossibilidade de entregar o objeto (shows com as duplas Osvaldir/Carlos Magrão e Eric/Matheus - fls. 228/230 -  Itens não digitalizáveis-peça 10) . Segundo se verifica nas cartas de exclusividade emitidas pelas empresas Eric e Matheus Produções Artísticas e DKS Produções e Eventos, essa impossibilidade decorreu do fato de que, desde 25 e 29/09/2009, a empresa CF de Andrade já detinha a exclusividade para apresentação dos artistas na Mostra Cultural (fls. 255 e 256 - Itens não digitalizáveis-peça 10) . 
43.	Portanto, observa-se que o gestor tentou licitar a contratação dos 02 shows, mas se deparou concretamente com a inviabilidade de competição, motivo pelo qual instaurou o processo de inexigibilidade (fls. 246 e segs. -  Itens não digitalizáveis-peça 10) . Assim, não subsiste a irregularidade a ele imputada.
44.	Os acontecimentos acima descritos também reforçam o parecer quanto à existência de nexo de causalidade entre os recursos e as despesas efetuadas com os pagamentos às duplas de artistas.
45.	Finalmente, faz-se necessário observar que o orçamento constante do edital estimou o gasto total de R$ 75 mil no pagamento dos cachês das duas duplas (fls. 147 - Itens não digitalizáveis-peça 10) . Por outro lado, a CF de Andrade ofereceu proposta no valor de R$ 80 mil no pregão e a despesa acabou por ser contratada por R$ 79 mil junto à mesma empresa. 
46.	Nessa situação, não vejo como considerar irregular a diferença de R$ 4 mil, nem como atribuí-la à responsabilidade do gestor. Em primeiro lugar, porque, a esta altura, não é mais possível apurar se a diferença, ou um percentual dela, decorreu da intermediação ou de variação entre o preço estimado e o preço real dos cachês. Em segundo lugar, porque o gestor provavelmente não detinha poder de barganha para tentar alterar o preço ofertado, considerando a data de constatação de que a exclusividade fora concedida pelas duplas à empresa CF de Andrade (07/10/2009) e a proximidade de realização do evento (16 a 18/10) . Essas considerações, aliadas à baixa materialidade da diferença de valor, tornam despiciendo perseguir essa questão.
47.	Por conseguinte, penso que as circunstâncias ora reveladas, em seu conjunto, permitem considerar que estas contas podem ser julgadas regulares e que as falhas formais observadas podem ser tidas como ressalvas.  
Ante o exposto, manifesto-me por que o Tribunal aprove o acórdão que ora submeto à deliberação deste Colegiado.
TCU, Sala das Sessões Ministro Luciano Brandão Alves de Souza, em .
AUGUSTO SHERMAN CAVALCANTI 
Relator